【裁判字號】    97,訴,5082
【裁判日期】    980407
【裁判案由】    強盜
【裁判全文】
臺灣板橋地方法院刑事判決              97年度訴字第5082號
公  訴  人  臺灣板橋地方法院檢察署檢察官
被      告  乙○○
選任辯護人  黃啟倫律師
上列被告因強盜案件，經檢察官提起公訴（97年度偵字第28964
號），本院判決如下：
    主  文
乙○○犯攜帶兇器強盜未遂罪，處有期徒刑肆年。扣案之全罩式
安全帽壹頂、手套壹只、尖刀壹把、黑色玩具手槍壹枝，均沒收
。
    事  實
一、乙○○因曾在址設臺北縣泰山鄉○○路○ 段187 號之統一速
    達宅急便公司（下稱統一速達公司）任職，熟悉該公司環境
    ，竟意圖為自己不法之所有，並基於攜帶兇器強盜之犯意，
    於民國（下同）97年10月5 日，先行頭戴其所有之全罩式安
    全帽1 頂、右手配戴其所有之手套1 只，並備妥其所有在客
    觀上對於人之生命、身體具有高度危險性可供兇器使用之尖
    刀1 把及外觀極似真槍足以壓制他人意思自由之黑色玩具手
    槍1 枝，迨同日18時許，進入統一速達公司辦公室內，旋至
    該公司成年員工丁○○所坐之辦公桌椅前方，以右手持上開
    尖刀遞指向丁○○本人及丁○○座位右後方之保險箱，示意
    暨脅迫丁○○開啟該保險箱取出財物，丁○○隨即起身，因
    見乙○○僅手持尖刀，乃隨手拿起鐵製折疊辦公椅欲還擊，
    乙○○見狀即自其左手所攜提之塑膠袋內取出上開黑色玩具
    手槍，連同上開尖刀一併指向丁○○，同時向丁○○接近與
    進逼，至使丁○○因一時無法辨別該玩具手槍真偽暨憚於遭
    槍擊及遭尖刀刺擊而不能抗拒，遂大聲呼叫斯時適在該公司
    辦公室外休息區之另名員工丙○○前來支援，丙○○聞聲即
    進入該辦公室內，乙○○見事機敗露無法得逞，乃逐步退出
    該公司大門口逃逸離去，丁○○、丙○○及該公司其他員工
    等多人即尾隨追出，惟因乙○○仍手持上開尖刀及黑色玩具
    手槍，丁○○等眾人未敢一舉上前，幾經僵持後，始趁機合
    力制伏乙○○。嗣警方據報前來處理，而查悉上情，並扣得
    上開全罩式安全帽1 頂、手套1 員、尖刀1 把、黑色玩具手
    槍1 枝。
二、案經臺北縣政府警察局新莊分局報請臺灣板橋地方法院檢察
    署檢察官偵查起訴。
    理  由
壹、證據能力部分：
一、被告暨其選任辯護人指摘統一速達公司員工丁○○、甲○○
    、丙○○於警詢時之陳述，因未經被告詰問，均無證據能力
    等語（參見本院97年12月15日準備程序筆錄第3 頁、審理卷
    附97年12月15日刑事答辯狀第4 頁），本院衡諸丁○○、甲○○、丙○○於警詢時之陳述，在性質上均屬被告以外之人
    於審判外之陳述，又不符合刑事訴訟法上之傳聞例外規定，
    爰認彼等於警詢時之陳述均不具有證據能力。
二、被告暨其選任辯護人雖指摘證人丁○○、甲○○、丙○○於
    偵查時之證述，因未經被告詰問，均無證據能力云云（參見
    本院97年12月15日準備程序筆錄第3 頁、審理卷附97年12月
    15日刑事答辯狀第4 頁），惟證人丁○○、甲○○、丙○○
    於偵查中均係依照法定程序具結作證（參見臺灣板橋地方法
    院檢察署97年度偵字第28964 號偵查卷第41至45頁），嗣於
    本院審理時，復再度到庭接受交互詰問暨本院訊問（參見本
    院98年1 月6 日審判筆錄第4 至22頁），被告對於彼等於偵
    查中證詞之對質詰問權欠缺，業已獲得補正，本院爰認證人
    丁○○、甲○○、丙○○於偵查時之證詞均具有證據能力。
三、本案被告之供述及其餘相關筆錄、書證（以下所引據者），
    檢察官、被告、辯護人均未於本案言詞辯論終結前聲明異議
    ，本院審酌該等供述、筆錄、書證作成時之情況，亦無何等
    違背刑事訴訟程序或顯不可信之情形，倘以之作為本案認定
    犯罪事實之基礎，尚屬適當，爰依刑事訴訟法第156 條第1
    項、第159 條之5 等規定，認均具有證據能力。
貳、實體部分：
一、訊據被告乙○○對於其主觀上具有不法所有之財產犯罪意圖
    及上揭事實欄所載之客觀事態，均坦承不諱，惟矢口否認有
    何強盜未遂犯行，辯稱：伊當時僅持尖刀及玩具手槍恫嚇被
    害人丁○○，2 人之間尚相隔一段距離，被害人並非不能抗
    拒，甚且持鐵製折疊辦公椅擲向伊，伊所為應僅成立恐嚇取
    財未遂罪云云。
二、惟查：
  (一)上揭被告係統一速達公司之離職員工暨其如何意圖為自己不
    法之所有，頭戴全罩式安全帽、右手配戴手套，分別持尖刀
    及黑色玩具手槍，持續對被害人丁○○施以脅迫，而使被害
    人交付財物未遂等事實，業據被告於警詢時、偵查中及本院
    準備程序中、審理時供明在卷，核與證人即統一速達公司員
    工丁○○、甲○○、丙○○3 人於偵查中及本院審理時結證
    之情節相符，並有搜索扣押筆錄1 份、扣押物品目錄表1 紙
    、現場監視器錄影內容翻拍照片4 幀、查獲現場暨贓證物照
    片4 幀附卷可稽，復有扣案之上開全罩式安全帽1 頂、手套
    1 只、尖刀1 把、黑色玩具手槍1 枝可資佐證，堪認被告就
    此部分供述之情節確與事實相符。
  (二)被告進入統一速達公司之前，已先行穿戴、備妥上開全罩式
    安全帽、手套、尖刀、黑色玩具手槍等犯案工具，足見其係
    預謀實施本案犯罪，而其所預備之上開尖刀，刀刃鋒利且有
    銳角，有卷附照片及該把尖刀扣案可證，倘持以向他人揮擊
    或刺擊，顯然得以輕易傷害他人，堪認該尖刀對於他人生命
    及身體之安全具有高度危險性；又上開黑色玩具手槍之外型
    極似真槍，一般人無法立即自外觀辨別其真偽，有卷附照片
    及該把玩具手槍扣案可證，倘持該玩具手槍指向他人，在客
    觀上顯然足以令他人因無法辨別其真偽並憚於遭槍擊，而輕
    易壓制他人之意思決定自由；本件被告預備犯案之際，既選
    擇此2 項極具威脅性及壓制性之器械作為主要犯案工具，足
    見其主觀犯意即係欲以此等器械對被害人施以脅迫，藉以完
    全壓制被害人之意思決定自由，且達於不能抗拒之程度，俾
    遂行其強取財物之目的；再觀諸證人丁○○於本院審理時證
    稱：「‧‧‧當時我就警覺他是要搶劫，因為當場我看到他
    只有拿著那把刀子，我順手拿起我坐的椅子，被告看見我拿
    椅子，就把上述塑膠袋裡面的槍拿出來，被告用槍指著我，
    我看到被告拿槍，我就大聲呼喊在辦公室外面的同事‧‧‧
    」、「‧‧‧被告當時拿著刀子，刀子比著我的前方，被告
    的刀尖和我的身體距離約十多公分，當時被告的手有一些伸
    直，但是還沒有完全伸直‧‧‧」、「‧‧‧從外觀看不出
    來那是假槍，當下我是把它當作是真槍，後來我的同事的想
    法和我一樣，看不出那把槍是假槍‧‧‧」、「‧‧‧當時
    我還拿椅子褶起來，我示意要摔向被告，被告把槍拿出來指
    著我，沒有用槍指著其他地方‧‧‧」等語（參見本院98年
    1 月6 日審判筆錄第5 頁、第11頁、第12頁），證人丙○○
    於本院審理時亦證稱：「‧‧‧他交替拿著那槍和刀子，他
    用槍指著我們時，大家就趕快趴下，他換成拿刀子時，大家
    又起來跟著他，當時就是這樣反覆僵持著‧‧‧」等語（參
    見本院同上審判筆錄第20頁），暨卷附現場監視器錄影內容
    翻拍照片顯示被告取出上開黑色玩具手槍連同上開尖刀一併
    指向被害人後，仍持續接近被害人等情（依序參見同上偵查
    卷第30頁下方照片、第29頁上方照片），益見被告犯案時在
    主觀上確具有以上開尖刀及黑色玩具手槍脅迫被害人至使不
    能抗拒之犯意，復參諸被告取出黑色玩具手槍連同原持有之
    尖刀一併指向被害人，並持續向被害人進逼之後，被害人立
    即放棄反抗，嗣趕來支援之另名統一速達公司員工丙○○見
    被告持有該等尖刀及黑色玩具手槍，亦未敢冒然上前，迨僵
    持相當時間後，始得以合眾人之力趁機將被告制伏，更可見
    斯時被告所實施之上開脅迫手段，在客觀上確已壓制被害人
    之意思自由，並達於至使被害人不能抗拒之程度，僅因被害
    人適有呼喊求援之舉，該公司另名員工丙○○亦適時趕至現
    場，被告始未能依照原定計畫壓制被害人意思自由而命其交
    付財物；至被告雖辯稱當時被害人已擲出鐵製折疊辦公椅云
    云，然證人即被害人丁○○於偵查中及本院審理時均一致明
    確證稱伊當時原欲擲出辦公椅還擊，因被告隨即取出上開黑
    色玩具手槍指向伊，伊乃未擲出該辦公椅等語（參見同上偵
    查卷第41頁、本院同上判筆錄第8 頁），經核諸卷附現場監
    視器錄影內容翻拍照片內容，確未顯示被害人丁○○有擲出
    辦公椅之舉動，且案發過程中，被害人丁○○座位之辦公椅
    亦一直留置於原處，而被告所站立之地點附近，則未發現任
    何辦公椅（參見同上偵查卷第29至30頁），足見被告此部分
    所辯情節，尚與實情有間，無從援為有利認定之依據。綜上
    ，本件被告在主觀上確係基於強盜犯意而著手實施上揭脅迫
    被害人交付財物之行為，且其行為在客觀上亦已達於壓制被
    害人意思自由至使不能抗拒之程度，其辯稱「被害人尚未達
    於不能抗拒程度」、「應僅成立恐嚇取財罪」云云，實不足
    取。
  (三)被告之選任辯護人雖具狀暨當庭以言詞辯稱：本件被告所實
    施之上揭行為，尚未達於「至使被害人不能抗拒」之程度，
    應僅成立恐嚇取財未遂罪名云云（參見98年3 月24日庭呈刑
    事辯護意旨狀第1 至4 頁）；惟此部分論駁之理由，詳如上
    述，茲不再贅述。至被告之選任辯護人所引用之最高法院96
    年度台上字第7452、6575號等刑事判決，其犯罪事實及背景
    情況悉與本案迴異，自不宜類比援引作為本案論述之依據，
    附此敘明。
  (四)被告之選任辯護人雖又具狀暨當庭以言詞辯稱：證人即被害
    人丁○○之證詞中，關於被告是否持上開尖刀指向另名統一
    速達公司女性員工甲○○、被告所持上開尖刀是否距離被害
    人僅十餘公分、被告是否於中止犯行後始取出上開黑色玩具
    手槍、被告犯案時停留於統一速達公司辦公室內之時間長短
    等部分，均有誇大或與事實不符之情形，自不得憑為本案犯
    罪事實之認定依據云云（參見同上刑事辯護意旨狀第4 至5
    頁）。惟證人即被害人丁○○於警詢時、偵查中及本院審理
    時，從未證述被告曾以上開尖刀指向另名統一速達公司女性
    員工甲○○之情節（參見同上偵查卷第11至13頁、第41至42
    頁，本院同上審判筆錄第4 至12頁，其中被害人丁○○於警
    詢時之陳述雖不具有證據能力，但仍得憑以彈劾本案各該積
    極證據之證明力），而公訴意旨所指之犯罪事實，亦無此部
    分情節，是被告之選任辯護人執此指摘證人丁○○之證詞誇
    大不實，應有誤會；再依卷附現場監視器錄影內容翻拍照片
    內容觀之，被告站立於被害人丁○○之辦公桌左前方時，與
    被害人間之距離甚為接近，倘被告手持尖刀指向被害人，其
    尖刀確可極為接近被害人，甚且可隨時向前刺擊到被害人之
    身體（參見同上偵查卷第30頁下方照片），是證人丁○○於
    本院審理時證稱當被告所持之尖刀距離伊僅十餘公分，且被
    告之手臂尚未完全伸直等節（參見本院同上審判筆錄第11頁
    ），應與事實相符，被告之選任辯護人僅以證人丁○○於本
    院審理中作證時略估其辦公桌寬度為80公分一端，推論證人
    丁○○證稱被告手持尖刀極為接近其身體之情節與事實不符
    ，實有誤會；又被告確係因被害人拿起辦公椅作勢反抗，始
    立即取出上開黑色玩具手槍指向被害人，藉以壓制被害人等
    節，迭據證人即被害人丁○○於偵查中及本院審理證述明確
    ，核其先後就此項重要關鍵情節之證述內容悉屬一致（參見
    同上偵查卷第41至42頁、本院同上審判筆錄第5 、6 、12頁
    ），且卷附現場監視器錄影內容翻拍照片亦顯示統一速達公
    司之另名員工丙○○進入辦公室支援之前，被告即已以雙手
    分持上開尖刀及黑色玩具手槍指向被害人丁○○（參見同上
    偵查卷第30頁下方照片），堪認被告並非於中止犯行後始取
    出上開黑色玩具手槍，至證人丙○○於本院審理時雖證稱其
    進入辦公室之際，被告係由穿著之外套內露出手槍云云（參
    見同上本院審判筆錄第20頁），惟本院衡諸證人丙○○係進
    入統一速達公司辦公室時始突然發現本案情形，其目睹本案
    發生過程之時間較諸證人丁○○更為短暫，未必能於該段極
    短暫之時間內清晰見聞及記憶每一細節，況其就此部分所為
    之證詞內容，亦與卷附現場監視器錄影內容翻拍照片所顯示
    之客觀跡象不符（參見同上偵查卷第29頁及第30頁之下方照
    片），因認證人丙○○關於此部分之證述應係出於記憶誤差
    所致，尚無從憑為認定本案犯罪事實之基礎，亦無從援為有
    利於被告認定之依據；另證人丁○○於本院審理時雖證稱被
    告於犯案時在統一速達公司辦公室內約停留十餘分鐘云云（
    參見同上本院審判筆錄第10頁），然被告係於97年10月5 日
    18時0 分48秒持尖刀進入統一速達公司辦公室，證人丙○○
    則於同日18時1 分3 秒即進入該辦公室內等節，有現場監視
    器錄影內容翻拍照片附卷可稽（參見同上偵查卷第30頁下方
    照片、第29頁下方照片），並經證人丙○○於本院審理時證
    述無訛（參見同上本院審判筆錄第17頁），足見本案發生時
    間應僅有1 、2 分鐘，並非如證人丁○○所稱長達十餘分鐘
    ，惟一般刑事案件之被害人於案發之際，因突遭不法侵害，
    並蒙受痛苦及震懾，常有時間停滯感，故對於案發時間長短
    之記憶，多與事實有所出入，本件證人丁○○對於本案發生
    時間長短之證述，雖與實情不符，然其本身即為本案之被害
    人，自有因時間停滯感等因素而影響此部分記憶之合理可能
    ，是本院尚無從憑此據認其證詞有刻意誇大甚或不實之情況
    ，亦無從援此為有利於被告認定之依據。
  (四)被告之選任辯護人雖又具狀暨當庭以言詞辯稱：被告長期患
    有恐慌症及憂鬱症，於實施本案犯罪行為之際，容有精神耗
    弱之情形，本件亞東紀念醫院所為之精神鑑定報告，已載明
    被告長期患有恐慌症，且自本案發生前一週起已停止服藥，
    卻未說明因此對被告精神方面有何影響，僅以被告鑑定當天
    之情形作為鑑定基礎，其鑑定報告不無疏漏，另縱認被告於
    犯案時之精神狀態未達於精神耗弱程度，亦應考量被告長期
    患有恐慌症，整體認知能力較差，而酌減其刑云云（參見同
    上刑事辯護意旨狀第5 至6 頁）。惟本院依被告暨選任辯護
    人之聲請，先向長庚紀念醫院林口分院調取被告長期於該院
    之就診病歷後，檢具該等病歷資料函請亞東紀念醫院針對被
    告於本案發生時之精神狀態如何實施鑑定，經該院合格精神
    專科醫師綜合被告個人史、疾病史、本案發生經過等項，再
    實施身體及神經學檢查、心理測驗、精神狀態檢查之結果，
    認被告整體認知能力雖屬於一般智力範圍內之中下程度，然
    並未有明顯之認知功能減退現象，於本案發生時之辨識行為
    違法或依其辨識而行為之能力，均無欠缺或顯著減低之情形
    ，有該院98年2 月19日鑑定報告書1 份在卷可查（原鑑定報
    告書誤載時間為97年2 月19日），上開鑑定報告既由合格專
    業醫師綜合審酌被告長期就診病歷及個人史等全部相關因素
    而為，自難憑空遽指其鑑定結果有何疏漏之處，且該鑑定報
    告內雖記載有被告自本案發生前一週起已停止服藥等語，然
    亦載明被告未有明顯發作之情形，甚至尚可思考自身病症、
    未來前途、積欠債務等重要事項，自堪認被告當時確具有正
    常辨識行為是否違法及依其辨識而行為之能力，尚無從僅以
    上開鑑定報告之結論未特別敘明被告停止服藥之影響，即遽
    指其鑑定結果有誤；另上開鑑定結果雖認被告整體認知能力
    較差，惟亦明確指明被告之整體認知能力仍在一般智力範圍
    內，被告既未因長期患有恐慌症導致其整體認知能力逸脫正
    常範圍，本院自難僅憑其長期患有恐慌症一端，遽認本件有
    何酌減其刑之事由。
  (五)被告之選任辯護人雖又具狀暨當庭以言詞辯稱：被告實施本
    案犯行後，因被害人大聲呼喊，立即自行中止其行為，並擬
    自行離開現場，符合刑法第27條第1 項所定之中止未遂情形
    ，應依該條規定減輕或免除其刑云云（參見同上刑事辯護意
    旨狀第6 至7 頁）。惟本件被告實施上揭強盜行為之際，係
    因被害人適有作勢反抗及呼喊求援之舉動，且統一速達公司
    另名員工丙○○亦適時趕至現場，被告始未能依照原定計畫
    完成強盜行為，已詳如上述，足見被告純係因上開客觀因素
    之普通障礙事由而放棄其強盜犯行，並無何等「因己意中止
    」之情形，本院自無從依刑法第27條第1 項規定減輕或免除
    其刑。
  (六)被告暨選任辯護人雖另聲請調取卷附現場監視器錄影內容所
    屬之光碟片實施勘驗，惟經本院向本案移送機關即臺北縣政
    府警察局新莊分局調取現場監視器錄影光碟結果，該分局僅
    留存卷附現場監視器錄影內容翻拍照片之靜態檔案，並無原
    監視錄影之動態內容光碟片，有該分局98年1 月3 日北縣警
    新偵字第0970060863號函暨本院公務查詢電話紀錄各1 紙附
    卷足憑，被告之選任辯護人乃於審理時另聲請本院向統一速
    達公司調取本案之現場監視器錄影光碟，惟本院認本案各該
    積極證據方法，已足資證明及認定上揭犯罪事實，並無另行
    調取現場監視器錄影光碟勘驗之必要，爰不依被告暨選任辯
    護人此部分聲請調取之，附此敘明。
  (七)綜上所述，本案事證已臻明確，被告犯行洵堪認定。
二、按刑法第330 條、第321 條第1 項第3 款規定之「攜帶兇器
    」，係以行為人攜帶兇器為其加重條件，此所謂兇器，其種
    類並無限制，凡客觀上足對人之生命、身體、安全構成威脅
    而具有危險性之器物均屬之，且祇須行為時攜帶此種具有危
    險性之兇器為已足，並不以攜帶之初有行兇之意圖為必要（
    最高法院79年度臺上字第5253號判例要旨參照），本件被告
    持以強盜之扣案尖刀，其刀刃鋒利且有銳角，在客觀上足以
    傷害人之生命、身體而對安全構成威脅，顯係具有危險性之
    器械，應認屬兇器無疑。次按強盜之著手，應以實施強暴、
    脅迫等行為為標準（最高法院23年非字第85號判例要旨參照
    ），而強盜罪之既遂與否，以已未得財為標準，若僅施用強
    暴、脅迫等手段，而未取得財物者，仍應以未遂論（最高法
    院21年上第892 號判例要旨參照）。核被告所為，係犯刑法
    第330 條第2 項、第1 項之攜帶兇器強盜未遂罪；其預備犯
    強盜罪之前階段行為，為後階段之攜帶兇器強盜未遂行為所
    吸收，不另論罪；本院衡酌其犯罪情狀，認與既遂犯之情形
    尚屬有間，爰依刑法第25條第2 項規定減輕其刑。爰審酌被
    告攜帶兇器著手強取他人財物，雖屬未遂，亦未傷及被害人
    ，仍對被害人造成心理鉅創，且嚴重破壞社會治安，復參酌
    其犯罪之動機、目的、手段、犯罪後猶否認主觀犯意之態度
    等一切情狀，量處如主文所示之刑，以資懲儆。至公訴人雖
    具體求處被告5年6月之有期徒刑，惟本院衡酌被告犯本案之
    一切主、客觀情狀，認倘對被告處以有期徒刑5年6月之刑罰
    ，尚嫌過重，爰妥適量處如主文所示之刑，附此敘明。
三、扣案之全罩式安全帽1 頂、手套1 只、尖刀1 把、黑色玩具
    手槍1 枝，均係被告所有供其實施本案犯罪所用之物，業據
    被告供明在卷，爰均依刑法第38條第1 項第2 款規定宣告沒
    收。
據上論斷，應依刑事訴訟法第299 條第1 項前段，刑法第330 條
第2 項、第1 項、第25條第2 項、第38條第1 項第2 款，判決如
主文。
本案經檢察官江耀民到庭執行職務。
中    華    民    國    98    年    4     月    7     日
                  刑事第二庭  審判長法  官  王屏夏
                                    法  官  趙義德
                                    法  官  吳幸娥
上列正本證明與原本無異。
如不服本判決，應於判決送達後10日內敘明上訴理由，向本院提
出上訴狀 (應附繕本) ，上訴於臺灣高等法院。其未敘述上訴理
由者，應於上訴期間屆滿後20日內向本院補提理由書「切勿逕送
上級法院」。
                                    書記官   陳秀慧
中    華    民    國    98    年    4     月    8     日
附錄本案論罪科刑法條全文
中華民國刑法第330條
（加重強盜罪）
犯強盜罪而有第 321 條第 1 項各款情形之一者，處 7 年以上有
期徒刑。
前項之未遂犯罰之。
中華民國刑法第321條
（加重竊盜罪）
犯竊盜罪而有左列情形之一者，處 6 月以上、 5 年以下有期徒
刑：
一、於夜間侵入住宅或有人居住之建築物、船艦或隱匿其內而犯
    之者。
二、毀越門扇、牆垣或其他安全設備而犯之者。
三、攜帶兇器而犯之者。
四、結夥三人以上而犯之者。
五、乘火災、水災或其他災害之際而犯之者。
六、在車站或埠頭而犯之者。
前項之未遂犯罰之。


司法院資訊處製作；財團法人民間司法改革基金會備份。
